臺灣臺北地方法院刑事判決　　　　　　　94年度重訴字第19號
公　訴　人　臺灣臺北地方法院檢察署檢察官
被　　　告　乙○○
指定辯護人　甲○公設辯護人　沈芳萍
上列被告因殺人案件，經檢察官提起公訴（九十四年度偵字第四
０六八號），甲○判決如下：
    主    文
乙○○殺人，累犯，處有期徒刑拾貳年。
    犯罪事實
一、緣乙○○介紹黃瑞平在其友人桂豪洪所有、位於臺北市中山
    區○○○路○段一八九號十三樓頂樓加蓋之工地內，擔任監
    工職務，乙○○則偶爾前往該工地察看。民國九十四年三月
    一日下午，乙○○至上開工地休息並等候友人，迄同日十八
    時四十分許，因黃瑞平在旁嘀咕干擾，乙○○遂與黃瑞平在
    該工地之客廳內發生口角進而相互扭打，而在該工地負責清
    潔工作之工人丁○○見狀，乃上前勸架，但因無從勸阻即離
    開現場、下樓報警，乙○○與黃瑞平即扭打至該工地之房間
    內，乙○○竟基於殺人之犯意，以其左手持置放於該工地房
    間內、不詳人士所有之折疊刀一把，接續由下往上刺向黃瑞
    平之左胸部及平刺右大腿內側等部位，使黃瑞平受有左胸穿
    刺傷二點五公分、右大腿內側穿刺傷二點三公分等傷害，此
    時丁○○已於該棟大樓一樓處報警處理，並與該棟大樓管理
    員戊○○一同上樓至上開工地察看時，發現黃瑞平身上已沾
    滿血跡並倒臥在地，詎乙○○復徒手推打黃瑞平額頭，稱：
    「媽你他個Ｂ」云云後，旋離開現場，嗣於同日十九時十三
    分許，經救護人員將黃瑞平送抵臺安醫院急診科時，已無呼
    吸及心跳，因左胸刺創及於心包囊及左心室出血性休克而死
    亡，經警訊問負責報警之丁○○，而知上情。迨同年月二日
    十六時三十分，乙○○乃持上開折疊刀一把，前往臺北市政
    府警察局中山分局（下稱中山分局）投案。
二、案經黃瑞平之子丙○○訴由中山分局報告臺灣臺北地方法院
    檢察署（下稱臺北地檢署）檢察官偵查起訴。
    理    由
一、證據之認定：
  (一)被告乙○○於甲○審理時固承認其有於上開時地與黃瑞平發
    生口角，進而扭打，並持上開折疊刀一把刺向黃瑞平身體致
    死，及持上開折疊刀前往中山分局投案之事實，惟否認有殺
    人之犯行，辯稱：我跟黃瑞平只是發生口角而打架，我並沒
    有想殺他的意思，而且當天是黃瑞平先拿上開折疊刀出來要
    刺我，我是基於正當防衛，才把刀子搶下來後刺他的云云。
  (二)甲○認定被告有本件犯行之證據，各該證據之證據能力茲論
    述如下：
  1.證人丁○○之證述：
    證人丁○○接受檢察官偵查中之證述，屬被告以外之人於審
    判外之言詞陳述，依刑事訴訟法第一百五十九條第一項之規
    定，原則上不具證據能力；惟證人丁○○已於甲○九十四年
    六月二十三日審理時以證人之身分到庭，並在具結負擔偽證
    罪心理處罰之狀態下，且由檢察官、被告及其指定辯護人對
    其進行交互詰問之情形下而為證述，又其在甲○所為證述內
    容與其之前在檢察官偵訊時所為證述內容相同（偵字卷第七
    五、七六頁訊問筆錄及甲○九十四年六月二十三日審判筆錄
    參照），則證人丁○○前開於檢察官偵查中之證述，即具有
    證據能力。
  2.證人戊○○及翁秀麗之證述：
    證人戊○○及翁秀麗分別接受警詢時及檢察官偵查中之證述
    ，屬被告以外之人於審判外之言詞陳述，依刑事訴訟法第一
    百五十九條第一項之規定，原則上不具證據能力；惟證人戊○○及翁秀麗所為上開證述，業據檢察官、被告及其指定辯
    護人於甲○九十四年六月二十三日審理時均表示同意作為證
    據使用，依刑事訴訟法第一百五十九條之五第一項之規定，
    上開證述均具有證據能力。
  3.法務部法醫研究所鑑定書（相字卷第一０一之二至一０一之
    八頁參照）及內政部警政署刑事警察局鑑驗書（偵字卷第一
    ００頁參照）各一份：
    上開鑑定報告均為檢驗人員所製作之報告，係由被告以外之
    人於審判外之書面陳述，依刑事訴訟法第一百五十九條第一
    項之規定，屬於傳聞證據。惟法務部法醫研究所鑑定書係檢
    察官依刑事訴訟法第二百零八條第一項之規定，囑託法務部
    法醫研究所鑑定，再由法務部法醫研究所依刑事訴訟法第二
    百零六條所出具之鑑定報告，且經鑑定人依法具結，依刑事
    訴訟法第一百五十九條第一項規定，屬於傳聞證據之例外，
    具有證據能力；又上開內政部警政署刑事警察局鑑驗書業據
    檢察官、被告及其指定辯護人於甲○九十四年六月二十三日
    審理時均表示同意作為證據使用，依刑事訴訟法第一百五十
    九條之五第一項之規定，即具有證據能力。
  (三)甲○依據上開具有證據能力之證據，認定事實如下：
  1.查被告於九十四年三月一日十八時四十分許，因與被害人黃
    瑞平發生口角進而相互扭打，被告以其左手持折疊刀一把，
    接續由下往上刺向被害人之左胸部及平刺右大腿內側等部位
    ，使被害人受有左胸穿刺傷二點五公分、右大腿內側穿刺傷
    二點三公分等傷害，於同日十九時十三分許，因左胸刺創及
    於心包囊及左心室出血性休克而死亡，以及被告於翌日十六
    時三十分，持上開折疊刀一把，前往中山分局投案之事實，
    為被告所是認，並經證人丁○○及戊○○證述明確，復有相
    驗屍體證明書（相字卷第九五頁參照）、法務部法醫研究所
    鑑定書、內政部警政署刑事警察局鑑驗書及照片簿（偵字卷
    第一０九頁至第二三八頁）各一份在卷可稽，又有折疊刀一
    把扣案可證。
  2.本件之爭點乃在於，被告是否基於殺人之犯意而為之？又被
    告是否基於正當防衛而為之？茲論述如下：
  (1)按殺人之犯意固不以兇器及傷痕之多寡為絕對標準，但受傷
    之部分、犯罪之兇器及手段，要不失為犯罪故意之重要參考
    。查被告持以為本件犯行所用之工具即扣案之折疊刀一把，
    為金屬製成、前端鋒利，用之刺人足以致人於死，當為被告
    所認識，而人體之胸部有心臟、肺臟、肝臟等人體重要器官
    ，如遭利刃切割，有立即之生命危險，亦為一般人所得認識
    ，被告為五十餘歲男子，當具有上開常識，實難諉為不知，
    然其卻仍持折疊刀之利刃，往被害人之左胸部猛刺，使被害
    人受有左胸穿刺傷二點五公分之傷害，該傷口呈自下往上，
    在左第五、六根肋骨間，切過左第五肋骨下緣，深入左胸，
    通過左心之包膜二公分，再及於左心室前壁再至心尖及左心
    室後壁，致大量出血見於左肋腔一千五百八十西西及心包膜
    五十西西，且該傷口邊緣呈紅暈，為刀柄所致，是就上述被
    害人之傷情觀之，可知被告持刀殺人時下手之重，刀能殺人
    不能謂無預見，下手之重更難謂無殺人之決心，足認被告主
    觀上具有殺人之犯意甚明。
  (2)被告雖辯稱：因被害人的左手勒住我的脖子，又持折疊刀要
    刺我，我就趕快搶下那把刀子，我也沒多想，很生氣的就再
    持刀反手往被害人身上刺了二、三下，而被害人當時手還勒
    緊我的脖子云云。是被告之指定辯護人即以被告係出於正當
    防衛而為本件犯行資為抗辯。則本件被告是否基於正當防衛
    而為本件犯行，詳述如後：
  按正當防衛，以對於現在不法之侵害為要件，防衛過當，尤
    以有防衛權為前提。至彼此互毆，又必以一方初無傷人之行
    為，因排除對方不法之侵害而加以還擊，始得以正當防衛論
    ，最高法院二十九年上字第三一七號、三十年上字第一０四
    ０號判例參照。
  查被告與黃瑞平先因口角引起爭執，進而扭打互毆之事實，
    為被告所是認，亦有證人丁○○證述明確，已如前述，則被
    告與黃瑞平二人彼此互毆，皆是處於主動攻擊之狀態。
  關於被告所稱被害人勒住其脖子乙節，經查，被告於案發翌
    日投案時，在警局所拍攝之相片二張，顯示被告之額頭、左
    眼及左嘴角有紅腫、擦傷之情形，又其於九十四年三月九日
    接受檢察官偵訊時，當庭由法醫師檢驗其受傷部位，分別為
    左額部條狀刮擦傷舊疤痕（三．０公分乘以０．五公分）、
    左眼眶上緣皮下挫傷出血（二．０公分乘以一．０公分）、
    左頰部近左嘴部有咬痕所致齒狀圓弧形挫傷（直徑約五．０
    公分）、左小腿前部有擦挫傷凝血疤痕（長三．０公分乘以
    一．０公分）及右後枕骨部有點狀皮下血腫（直徑一．０公
    分）等外傷，推定受傷時間為一週左右，此有臺北地檢署驗
    傷診斷書一紙在卷可稽（偵查卷第六六之一頁參照），由上
    開傷勢以觀，至多僅能證明被告與被害人互毆時受有上開傷
    害，惟被告之下巴及脖子等處並無任何刮傷及勒傷等傷勢，
    且被告左頰部近左嘴部之傷痕係以口咬傷所致，亦非遭勒傷
    或刮傷所致，是無從遽以認定被害人有以手勒住被告脖子之
    情。
  又關於被害人欲持折疊刀攻擊被告乙節，經查，證人丁○○
    雖目睹被告與被害人互毆，惟至其離開現場以前，被告與被
    害人仍徒手鬥毆，並未持任何器械，迨其再度返回現場時，
    被害人已倒臥在地，故被告持刀刺殺被害人之過程，證人丁○○並未在場，是以，尚無任何證據足以證明因被害人有持
    扣案之折疊刀攻擊被告之情。
  綜上所述，既無證據足以證明被害人欲持折疊刀攻擊被告，
    且有以手勒住被告脖子等情，則被告所為上開之辯解即無從
    採信。又被告與被害人係因為不法侵害之互毆行為，被告不
    敵始持刀刺殺被害人，係屬報復，非對於現在不法之侵害排
    除之還擊，即與正當防衛要件有別。故被告所辯其持刀係正
    當防衛云云，應屬無據。
  3.被告之辯解不足採信之理由：
  被告一再辯稱：系爭折疊刀一把並非其所有，係被害人所有
    云云，並聲請傳訊證人桂豪洪，用以證明被告身上並不會攜
    帶刀械之事實。
  惟查，證人即被害人之女朋友翁秀麗於檢察官偵訊時證稱：
    沒有見過扣案之折疊刀，不知道是何人所有，且沒有聽說被
    害人要買刀來自衛，被害人家中只有一把斧頭及一把切水果
    的刀等語明確（偵字卷第七六頁參照）。從而，上開扣案之
    折疊刀一把尚無從證明為被害人所有，況且上開折疊刀縱屬
    被害人所有，亦無從據此推知，本件案發時被害人有持上開
    折疊刀攻擊被告之情。
  況被告亦已供承，其確係持扣案之折疊刀刺被害人等情無訛
    ，已如前述，則該折疊刀之所有權誰屬，已非本案之爭點，
    縱非被告所有，亦無解於被告殺人之犯行，是被告之辯解不
    足採信，故證人桂豪洪並無傳訊之必要，附此敘明。
  4.綜上所述，足證本件被告確實與被害人因口角爭執進而互毆
    ，被告竟基於殺人之犯意，持扣案之折疊刀一把，接續由下
    往上刺向被害人之左胸部及平刺右大腿內側等部位，使被害
    人受有左胸穿刺傷二點五公分、右大腿內側穿刺傷二點三公
    分等傷害，因左胸刺創及於心包囊及左心室出血性休克而死
    亡之事實，被告所為上開辯解均不足採信，本件事證明確，
    被告之犯行堪以認定。
二、論罪科刑之法律適用：
  (一)查被告乙○○持折疊刀一把刺殺被害人黃瑞平致死之行為，
    核其所為，係犯刑法第二百七十一條第一項之殺人罪。其先
    後持刀刺往被害人之左胸部及右大腿內側之行為，係基於同
    一殺人犯意下之接續行為，僅侵害一個生命法益，只論以一
    殺人罪。
  (二)查被告於(1)八十八年九月間，因犯妨害自由案件，經甲○以
    八十七年度少連訴字第一號判決判處有期徒刑十月，被告不
    服乃提起上訴，經臺灣高等法院以該院八十八年度少連上訴
    字第二七五號判決駁回其上訴，判決確定後，由檢察官簽發
    執行指揮書發監執行，依據執行指揮書之記載，本應於九十
    年九月二日執行完畢，嗣於九十年八月二十日縮短刑期執行
    完畢；復於(2)九十年九月間，因犯常業重利案件，經臺灣高
    等法院以該院八十八年度上訴字第四三０六號判決判處有期
    徒刑六月，併科罰金三萬元，被告不服乃提起上訴，經最高
    法院以該院九十年度台上字第七四六五號判決駁回其上訴確
    定，於九十一年二月八日易科罰金執行完畢；嗣經檢察官就
    被告所犯前開二案件判處有期徒刑部分聲請定其應執行之刑
    ，由臺灣高等法院以該院九十一年度聲字第二一八號裁定應
    執行有期徒刑一年二月，因定執行刑之刑較上開(1)、(2)案件
    加總之宣告刑減少二月，乃由檢察官於九十一年四月八日發
    還被告溢繳之罰金而執行完畢，此有臺灣高等法院被告前案
    紀錄表一份在卷可按，並經甲○調閱上開案卷核閱無誤，有
    被告所犯上開案件之判決書、裁定書、執行指揮書及收據等
    影本在卷可稽，其前受有期徒刑執行完畢，於五年以內再犯
    本件最重本刑為有期徒刑以上之罪，為累犯，應依刑法第四
    十七條之規定加重其刑，惟因死刑及無期徒刑不得加重，僅
    就有期徒刑部分加重其刑（甲○按刑事訴訟法第三百零八條
    本規定－判決書應分別記載裁判之主文與理由；有罪之判決
    書並應記載【事實】，故從來實務見解依最高法院四十六年
    台上字第一二九六號判例所認，在有罪判決書之【事實】欄
    ，凡與論罪科刑有關之事項，均應明確記載於有罪判決書之
    【事實】欄，而行為人如有刑法第四十七條所規定，應加重
    其刑之累犯事由，因此等事由與行為人之科刑有關，當然應
    該在有罪判決書之【事實】欄明確記載，惟刑事訴訟法第三
    百零八條已於九十三年六月二十三日修正成為－判決書應分
    別記載其裁判之主文與理由；有罪之判決書並應記載【犯罪
    事實】，且得與理由合併記載，並於同年月二十五日施行，
    其修正之立法理由乃認為－「刑事有罪判決所應記載之事實
    應係賦予法律評價而經取捨並符合犯罪構成要件之具體社會
    事實。爰參考日本刑事訴訟法第三百三十五條第一項之立法
    例，將原條文後段所定『並應記載事實』修正為『並應記載
    犯罪事實』，以臻明確。」，故依修正後之該法條規定，有
    罪判決書形式上之「事實欄」自應依修正後之法條規定記載
    成為「犯罪事實欄」，且行為人是否有累犯應加重其刑之事
    由，因該事由非屬行為人之犯罪構成要件，當無庸再記載於
    判決書之犯罪事實欄，對此法院辦理刑事訴訟案件應行注意
    事項第一四四項亦規定－「構成要件以外之其他適用法律事
    實，例如刑法總則之加重或減輕事由，可無須在【犯罪事實
    】欄中記載。」，故甲○對於被告構成累犯應加重其刑之事
    由，乃未記載於本件判決書之犯罪事實欄，僅在理由中載明
    ，應予說明）。
  (三)爰審酌被告與被害人間本係朋友關係，僅因細故口角即為本
    件犯行，其犯罪之手段、所生危害及犯後態度等一切情狀，
    量處如主文所示之刑。
  (四)至於扣案之折疊刀一把，雖係被告用供本件犯罪所用之物，
    惟被告否認為其所有，且乏證據證明為被告所有之物，亦非
    義務沒收之違禁物，爰不另為沒收之諭知，附此敘明。
據上論斷，應依刑事訴訟法第二百九十九條第一項前段，刑法第
二百七十一條第一項、第四十七條，判決如主文。
本案經檢察官游儒倡到庭執行職務。
中　　華　　民　　國　　94　　年　　7 　　月　　27　　日
　　　　　　　　　刑事第九庭審判長法  官  葉建廷
                                  法  官  葉珊谷
                                  法　官　林怡秀
本件正本證明與原本無異。
如不服本判決，應於判決送達後十日內，向甲○提出上訴狀。
　　　　　　　　　　　　　　　  　書記官　林義盛
中　　華　　民　　國　　94　　年　　7 　　月　　27　　日
附錄本案論罪科刑法條全文：
中華民國刑法第二百七十一條
殺人者，處死刑、無期徒刑或十年以上有期徒刑。
前項之未遂犯罰之。
預備犯第一項之罪者，處二年以下有期徒刑。
